行  政  法  院  判  決                          八十八年度判字第三六二七號
    原      告  甲○○
    被      告  乙○○
右當事人間因退休補償金事件，原告不服考試院中華民國八十八年三月十日八八考台
訴決字第○一七號再訴願決定，提起行政訴訟。本院判決如左︰
    主  文
原告之訴駁回。
    事  實
緣原告原任台中縣警察局組長，其於民國八十七年九月三日因請求補發退休金其他現
金給與，向台中縣政府提起訴願，經該府移由被告受理。茲因訴願書中僅訴稱不服台
中縣警察局之處分，並未具體明據以提起訴願之處分究係為何，被告乃函請原告補
正，原告旋向台中縣警察局索取行政處分文件，經該局於八十七年九月二十四日以中
縣警人字第五四五八八號書函答復，略以經查並無補發退休金之相關法令規定，所請
歉難照辦。原告爰檢具該書函補正送被告，復不服被告駁回其訴願之決定，於八十七
年十二月二十一日向考試提起再訴願，遞遭決定駁回，遂提起行政訴訟。茲摘兩造
訴辯意旨如次：
原告起訴意旨略謂︰一、原告奉乙○○（八十一年八月三日八十一華特四字第○七四
○八九五號函）核定退休在案，並經原告選擇以領取一次退休金之方式，惟有關其他
現金給與部分均未發放，原告之月俸額除本俸外之其他現金給與，依警察人員管理條
例第二十二條規定：「警察人員之俸給分本俸、年功俸及加給，均按月計」。同法第
二十七條規定「警察人員加給，分勤務加給、技術或專業人員加給、職務（主管）加
給、地域加給等，給與辦法由考試院、行政院會同定之」。再訴願決定竟以「按六十
八年一月二十四日修正公布之公務人員退休法規定之退休金應發給數額，係授權考試
院會同行政院訂定，是以該項其他現金給與並非等同於扣除本（年功）俸後之各項法
定加給總額」，「且上開規定於八十二年一月二十日經總統明令修正公布公務人員退
休法時業經刪除，並自八十四年七月一日施行，有關其他現金給與之退休金已無訂定
發給之法源依據」、「同依上開公務人員退休法辦理退休之警察人員，其退休基數內
涵及其他現金給與補償金自不包括各項加給」等語為由駁回原告之再訴願聲請，並爰
引八十四年十月十七日核定之「公務人員退休金其他現金給與補償金發放辦法」為其
論據，顯有重大違誤！二、查原告退休當時之公務人員退休法第六條之規定，退休金
之計算，以退休人員最後在職之「月俸額」計算之。依同法第八條之規定：「本法所
稱之月俸額包括本俸及「其他現金給與」。前項其他現金給與之退休金應發給數額，
由考試院會同行政院定之。職是，原告退休當時，其退休金之計算，本應以原告之月
俸額即本俸與其他現金給與作為計算標準，惟當時考試院與行政院均遲未定應給付數
額，一直扣原告之其他現金給與金額至今，侵害原告之權益至鉅，是不待言！嗣後
該條雖經刪除，惟並不影響原告退休當時應領之退休金請領之依據（中央法規標準法
第十八條「法規有變更者適用新法規，但舊法規有利於當事人者，而適用舊法規（行
為時之法律。），再訴願決定稱該法條經刪除，已無訂定發給之法源依據，以此理由
規避扣事實，顯屬違法。三、另查：行政院及考試院係於八十四年十月十七日始依
立法院之附帶決議訂定所謂「公教人員退休金其他現金給與補償金發給辦法」，以「
補償金」之方式補償扣未發之「其他現金給與」，顯已與公務人員退休法第八條之
意旨有違。按原公務人員退休法雖授權考試院及行政院核定退休人員其他現金之「數
額」，並非授權行政院及考試院就有關扣未發之其他現金給與核定「補償」方式，
此觀諸其原公務人員退休法第八條之立法意旨甚明。而今原告退休時之「其他現金給
與」應包括前述之警察人員管理條例所定之加給遭原處分機關扣未發，而原告退休
數年後，被告始依該違反法律之行政命令以「補償金」之方式發放補償金，本已有違
失之處，今原告依原公務人員退休法之規定申請補發遭扣之其他現金給與，自屬有
據，原處分及訴願決定、再訴願決定所為之拒絕補發之決定，顯有違誤，自應予撤銷
。四、按原公務人員退休法第八條第二項之規定：「其他現金給與之退休金應發給數
額，由考試院會同行政院定之」。惟就該法之立法意旨觀之僅在授權考試院及行政院
會同訂定「應給付數額」，惟是否授權該二機關，就公務人員之其他現金給與之「項
目」加以認定，則非無疑義，查警察人員管理條例已明文規定警察人員之俸給按月計
算並包括本俸、年功俸及加給（已如前述），此乃就警察人員工作之特殊性質所立之
特別法，依特別法優於一般法之原則，警察人員之加給，自應屬月俸之一（請查閱台
中縣警察局清水分局員工月支薪俸及各項現金給與印領清冊八十一年九月份」原告甲
○○支薪情形），亦即該二機關自無權決定警察人員退休金其他現金給與之「項目」
，今該二機關以「公教人員退休金其他現金給與補償金發給辦法」第三條第二款規定
「依前條規定發給補償金之對象（指該辦法第二條一款之公務人員於中華民國五十九
年七月二日以後八十四年七月一日以前依公務人員退休法辦理退休者），依其退休、
撫卹或資遣時之薪俸等級，依八十五年度公務人員相同俸之本薪（俸）或年功俸（薪
）之百分之十五為補償金基數內涵，亦未包括所謂「其他現金給與」而係僅以一般規
定訂立「補償金」給與標準，顯與原公務人員退休法之意旨不符，亦未審酌前開特別
法即警察人員管理條例之特別規定，再訴願決定稱：「同依上開公務人員退休法辦理
退休之警察人員，其退休基數內涵及其他現金給與補償金自不包括各項加給」等語，
逕予認定原告退休金基數不包括各項加給，顯屬率斷。五、又查：上開「公教人員退
休金其他現金給與補償金發給辦法」，乃考試院及行政院所核定之行政命令，依憲法
第一百七十二條之規定：「命令與憲法或法律，牴觸者無效」，上開辦法顯屬無效。
1.憲法第十五條之規定，人民之生存權、工作權、財產權應予保障。按公務人員之退
休金，亦屬人民之財產權之一，依法應予保障。2.中央法規標準法第十一條規定，命
令不得牴觸憲法或法律。同法第五條規定：關於人民之權利義務者，應以法律定之，
此乃法律優位原則，今公務員退休金之其他現金給與及公務員之權利，雖原公務人
員退休法授權考試院及行政院會同訂定給付數額，惟該二機關一直未依法訂定相關辦
法，自六十年至八十四年均怠忽職守，於八十四年十月十七日始核定上開辦法，顯已
侵害公務人員退休法前退休之全體公務員之權利，況該辦法僅在「補償」依原公務人
員退休法退休之公務員其他現金給與部分，惟仍未依法核定有關公務人員其他現金給
與扣未發之部分，自有違原公務人員退休法之意旨，顯屬無效。3.警察人員管理條
例特別規定，該法第二十二條規定：「警察人員之俸給分本俸、年功俸及加給，均按
月計」。同法第二十七條規定：「警察人員加給，分勤務加給、技術加給、地域加給
、給與辦法由考試院行政院會同定之」。依警察人員之其他現金給與即包含所有「加
給」，今該「公教人員退休金，其他現金給與補償金發給辦法」竟仍以「依其退休、
撫卹或資遣時之薪俸等級，依八十五年度公務人員相同俸之本薪（俸）或年功俸（薪
）之百分之十五為補償金基數內涵」，顯與上開法律牴觸，亦屬無效。4.另原公務人
員退休法第八條第二項之規定：「其他現金給與之退休金，應發給數額，由考試院會
同行政院定之」，惟就該法之立法意旨觀之，僅在授權考試院及行政院會同訂定：「
應給付數額」，惟是否授權該二機關就公務人員之其他現金給與之「項目」加以認定
，則非無疑義，若此一條款之解釋，為法律授權行政機關得為「排除」各項其他給付
之依據，則何不按該法第八條第二項內明文規定月俸額為「實領本俸」。又為何須言
明月俸額包括本俸及「其他現金給與」﹖立法機關既於立法時明定月俸額包括其他現
金給與，雖其「應給付數額」，授權行政機關定之，然焉能解釋該條款，係授權行政
機關可排除其他法律所規定之「其他現金給與」之項目，職是，該條款僅在授權行政
機關得核定其他現金給與之「數額」，絕不可解釋為授權行政機關得任意變更法律明
定之計算退休金之基數與項目，實毋庸贅言。六、綜上所陳，按公務員之公法上財產
請求權，遭受損害時，得依訴願或行政訴訟程序請求救濟，司法院大法官會議解釋釋
字第三一二號定有明文。被告扣原告之退休金其他現金給與之部分未發在先，嗣又
延用違反法律規定之「公教人員退休金其他現金給與補償金發給辦法」，原告依法訴
願及再訴願，竟遭駁回，顯有重大違誤，特此狀祈判決予以撤銷等語。
被告答辯意旨略謂︰一、原告原任台中縣警察局組長，其向台中縣警察局申請補發退
休金其他現金給與補償金差額案，經台中縣警察局八十七年九月二十四日中縣警人字
第五四五八八號書函否准。原告不服，爰據向乙○○提起訴願，因不服本部駁回其訴
願之決定，向考試院提起再訴願，又不服考試院之再訴願決定，爰向貴院提起行政訴
訟。二、查六十八年一月二十四日修正公布之公務人員退休法第八條規定：「（第一
項）本法所稱月俸額，包括實領本俸及其他現金給與。（第二項）前項其他現金給與
之退休金應發給數額，由考試院會同行政院定之。」揆其立法意旨，係將其他現金給
與之退休金應發給數額，授權考試院及行政院審酌政府財政狀況及現職人員待遇與退
休人員所得合理平衡等因素加以考量訂定。再查公務人員退休法施行細則第十八條第
一項規定：「本法第八條所稱實領本俸，為依俸給法規定之實領本俸或年功俸。」準
此，公務人員退休金之計算，在考試院會同行政院訂定發布其他現金給與之退休金應
發給數額前，係以公務人員俸給法規定之「實領本俸或年功俸」為基礎，亦即以公務
人員俸給法第四條附表「公務人員俸給表」所列俸點折算之俸額為依據。而關於公務
人員其他現金給與之退休金應發給數額，考試院前於六十八年三月間曾函行政院洽商
研訂，經行政院審慎研究，基於各級政府財政負擔之考量及退休人員所得與現職人員
待遇比較已能維持相當平衡，乃於同年五月七日函復考試院宜仍暫照現職人員之本俸
及本人實物代金作為計算退休給與之標準。惟考試院仍極重視退休金內涵問題，自六
十八年起復經多次函請行政院洽商研訂。然仍基於上述理由而未訂定。嗣於七十八年
二月及十一月，本部復兩度會同行政院人事行政局邀集財政部等有關機關開會研商，
認為對於退休金數額標準訂定與現職人員待遇如何維持合理平衡及各級政府財政負擔
等問題，仍有待深入研究，是以其他現金給與之退休金應發給數額，一直未予訂定。
三、次查司法院大法官會議釋字第二四六號解釋：「公務人員之退休及養老，依法固
有請領退休金及保險養老給付之權利，惟其給付標準如何，乃屬立法政策事項，仍應
由法律或法律授權之命令定之。公務人員退休法第八條第二項就同條第一項所稱『其
他現金給與』之退休金應發給數額，授權考試院會同行政院定之。．．．而七十年六
月十二日行政院訂頒之全國軍公教人員待遇支給辦法第七條則對工作津貼及軍職幹部
服勤加給、主官獎助金，不列入退休（役）、保險俸額內計算，乃係斟酌國家財力而
為者，尚未逾越立法或立法授權之裁量範圍，與憲法並無牴觸。」故公務人員退休金
其他現金給與之退休金應發給數額，在考試院與行政院未會同訂定前，實無法據以執
行。由於政府多年來未能依公務人員退休法第八條第二項規定訂定公務人員退休金其
他現金給與應發給數額，且由於訂定上開應發給之合理數額確有困難，立法院乃於八
十一年十二月二十九日審議公務人員退休法部分條文修正草案時，通過刪除該項其他
現金給與規定，並作成附帶決議：「早期退休之公務人員，由於考試院及行政院迄未
依據原法第八條第二項訂定『其他現金給與』數額，致其權益遭受嚴重傷害。本法修
正通過後早期退休公務人員之權益，應由政府給與合理補償。」本部及行政院人事行
政局等有關機關基於如訂定其他現金給與應發給數額，則將涉及追溯補發及優惠存款
等問題，恐非政府財力所能負擔，此一長久以來一直無法解決之問題，將更懸宕難決
，乃依據上開立法院之附帶決議，多次與財政機關及退休人員代表研商合理之補償方
案，嗣於八十三年十一月二十三日在行政院人事行政局、主計處、財政部及本部與退
休人員代表協調會上，對於補償標準終於達成初步之共識，同意按同等級現職人員本
俸之相當百分比訂定補償標準，並決議由行政院人事行政局會同有關機關精算後提出
結論。經行政院人事行政局積極協調財政機關及省市政府數度會商獲致共識意見，決
定按退休、撫卹、資遣人員八十五年度同等級現職公務人員俸額百分之十五作為每一
基數之補償金額，再乘以退休年資應領一次退休金基數之標準計算，並分三年發給。
行政院爰於八十四年七月三日以台八十四人政給字第二四四八八號函將上述有關公教
人員退休金其他現金給與補償標準暨其相關意見函送考試院，考試院即交由本部據以
擬具「公教人員退休金其他現金給與補償金發給辦法草案」，商得教育部、行政院人
事行政局及省市政府同意後，報經考試院於八十四年九月十四日院會審議通過，並於
八十四年十月十七日與行政院會銜發布施行，以為發放補償金之依據，並解決政府長
久以來無法訂定發給其他現金給與應發給數額之問題。四、按六十八年一月二十四日
修正公布之公務人員退休法第八條規定之其他現金給與之退休金應發給數額，係授權
考試院會同行政院訂定，是以該項其他現金給與並非等同於扣除本（年功）俸後之各
項法定加給總額，已如前述。且上開規定於八十二年一月二十日經總統明令修正公布
公務人員退休法時業經刪除，並自八十四年七月一日施行，有關其他現金給與之退休
金已無訂定發給之法源依據，準此，依上開公務人員退休法辦理退休之公務人員，其
退休金基數內涵及其他現金給與補償金均未包括本（年功）俸以外之各項加給。因查
警察人員管理條例第三十五條規定：「警察人員之退休除依左列規定外，適用公務人
員退休法之規定．．．」是以，同依上開公務人員退休法辦理退休之警察人員，其退
休金基數內涵及其他現金給與補償金自亦應不包括各項加給。又立法院在審議上開公
務人員退休法修正草案刪除上開規定時，已瞭解行政機關無法訂定補發其他現金給與
之退休金應發給數額，爰決議「由政府給與合理補償」，考試院與行政院乃據以訂定
「公教人員退休金其他現金給與補償金發給辦法」，以為適當之補償。此項為維護退
休公教人員之權益所訂定之法規命令，於法洵屬適當，並無違誤。綜上所述，原告之
訴無理由，請判決駁回等語。
    理  由
按六十八年一月二十四日修正公布之公務人員退休法第八條規定：「（第一項）本法
所稱月俸額，包括實領本俸及其他現金給與。（第二項）前項其他現金給與之退休金
應發給數額，由考試院會同行政院定之。」揆其立法意旨，係將其他現金給與之退休
金應發給數額，授權考試院及行政院審酌政府財政狀況暨現職人員待遇與退休人員所
得合理平衡等因素加以考量訂定，並未明示應包括法定職務加給、專業加給及地域加
給等項目。又公務人員退休法施行細則第十八條第一項規定：「本法第八條所稱實領
本俸，為依俸給法規定之實領本俸或年功俸。」準此，公務人員退休金之計算，在考
試院會同行政院訂定發布其他現金給與之退休金應發給數額前，係以公務人員俸給法
規定之「實領本俸或年功俸」為基礎，亦即以公務人員俸給法第四條附表「公務人員
俸給表」所列俸點折算之俸額為依據。而有關公務人員其他現金給與之退休金應發給
數額，考試院前於六十八年三月間曾函行政院洽商研訂，經行政院審慎研究，基於各
級政府財政負擔之考量及退休人員所得與現職人員待遇之比較已能維持相當平衡，乃
於同年五月七日函復考試院宜仍暫照現職人員之本俸及本人實物代金作為計算退休給
與之標準。惟考試院仍甚重退休金內涵問題，自六十八年起復經多次函請行政院洽
商研訂，然仍基於上述理由而未訂定。嗣於七十八年二月及十一月，乙○○復兩度會
同行政院人事行政局邀集財政部等有關機關開會研商，認為對於退休金數額標準訂定
與現職人員待遇如何維持合理平衡及各級政府財政負擔等問題，仍有待深入研究，是
以其他現金給與之退休金應發給數額，一直未予訂定，並非有關機關怠於職責。另按
司法院釋字第二四六號解釋：「公務人員之退休及養老，依法固有請領退休金及保險
養老給付之權利，惟其給付標準如何，乃屬立法政策事項，仍應由法律或法律授權之
命令定之。公務人員退休法第八條第二項規定就同條第一項所稱『其他現金給與』之
退休金應發給數額，授權考試院會同行政院定之。．．．而七十年六月十二日行政院
訂頒之全國軍公教人員待遇支給辦法第七條則對工作津貼及軍職幹部服勤加給、主管
助金，不列入退休（役）、保險俸額內計算，乃係斟酌國家財力而為者，尚未逾越
立法或立法授權之裁量範圍，與憲法並無牴觸。」故公務人員退休金其他現金給與之
退休金應發給數額，在考試院與行政院未會同訂定前，實無法規據以執行。由於政府
多年來未能依公務人員退休法第八條第二項規定訂定公務人員退休金其他現金給與應
發給數額，且由於訂定上開應發給之合理數額確有困難，立法院乃於八十一年十二月
二十九日審議公務人員退休法部分條文修正草案時，通過刪除該項其他現金給與規定
，並作成附帶決議：「早期退休之公務人員，由於考試院及行政院迄未依據原法第八
條第二項訂定『其他現金給與』數額，致其權益遭受嚴重傷害。本法修正通過後早期
退休公務人員之權益，應由政府給與合理補償。」乙○○及行政院人事行政局等有關
機關基於如訂定其他現金給與應發給數額，則將及追溯補發及優惠存款等問題，恐
非政府財力所能負擔，此一長久以來一直無法解決之問題，將更懸宕難決，乃依據上
開立法院之附帶決議，多次與財政主計機關及退休人員代表研商合理之補償方案。嗣
於八十三年十一月二十三日在行政院人事行政局、主計處、財政部及被告與退休人員
代表協調會上，對於補償標準終於達成初步之共識，同意按同等級現職人員本俸之相
當百分比訂定補償標準，並決議由行政院人事行政局會同有關機關精算後提出結論。
案經行政院人事行政局積極協調財政主計機關及省市政府數度會商獲致共識意見，簽
奉行政院核可，決定按退休、撫卹、資遺人員八十五年度同等級現職公務人員俸額百
分之十五作為每一基數之補償金額，再乘以退休年資應領一次退休金基數之標準計算
，並分三年發給。經行政院於八十四年七月三日以台八十四人政給二四四八八號函將
上述有關公教人員退休金其他現金給與補償標準暨其相關意見函送考試院，考試院即
交由乙○○據以擬具「公教人員退休金其他現金給與補償金發給辦法草案」，商得教
育部、行政院人事行政局及省市政府同意後，報經考試院於八十四年九月十四日院會
審議通過，並於八十四年十月十七日與行政院會銜發布施行，以為發放補償金之依據
，並解決政府長久以來無法訂定發給其他現金給與應發給數額之問題。本件原告於八
十七年九月三日請求補發退休金其他現金給與差額，經台中縣警察局八十七年九月二
十四日中縣警人字第五四五八八號書函答復，略以經查並無補發退休金之相關法令規
定，所請歉難照辦，揆諸首揭說明，核無不合。原告起訴主張：依原告退休時適用之
公務人員退休法第八條第一項、第二項及該法施行細則第十八條規定得知，計算退休
金基數除本俸外，尚包括其他現金給付。被告於核計退休金時，僅以本俸、年功俸與
實物代金，不及於其他現金給與，除有違上開公務人員退休法之規定外，其將警察人
員管理條例第二十七條列舉各種法定待遇排除在外，亦明顯剝奪退休警察人員應有之
權利。考試院與行政院訂定「公教人員退休金其他現金給與補償金發給辦法」，係行
政命令，欠缺法源依據，自不能取代前開公務人員退休法第八條第一、二項規定「其
他現金給與」數額應由考試院會同行政院定之之規定，且上開公務人員退休金其他現
金給與補償金發給辦法訂定之補償金基數，牴觸憲法第十五條、中央法規標準法第五
條、第十一條及行為時公務人員退休法與警察人員管理條例，應為無效。政府罔顧退
休警察人員之福利，亦違背憲法第十四條之規定云云。經查，警察人員管理條例第二
十七條係規定加給之種類，依同條例第二十二條之規定，加給亦屬俸給之一部分，惟
僅係規範警察人員退休前俸給給付，至於警察人員之退休給付，仍應依公務人員退休
法規定辦理。原告退休雖應適用六十八年一月二十四日修正公布之公務人員退休法第
八條規定給付退休金，惟該條規定之其他現金給與之退休金應發給數額，係授權考試
院會同行政院訂定，是以該項其他現金給與並非如同原告主張於扣除本（年功）俸後
之各項法定加給總額；且上開規定於八十二年一月二十日經總統明令修正公布公務人
員退休法時業經刪除，並自八十四年七月一日施行，有關其他現金給與之退休金已無
訂定發給之法源依據。故立法院在審議該退休法修正草案刪除上開規定時，已瞭解行
政機關無法訂定發給辦法補發，爰決議「由政府給與合理補償」，考試院與行政院乃
據以訂定「公教人員退休金其他現金給與補償金發給辦法」，以為適當之補償。此項
為維護退休公教人員之權益所訂定之法規命令，乃係斟酌國家財力，兼顧退休人員福
利而訂定，並無牴觸憲法或中央法規標準法、公務人員退休法及警察人員管理條例之
情形。又六十八年一月二十四日修正公布之公務人員退休法第八條第二項既規定「其
他現金給與之退休金應發給之數額，由考試院會同行政院定之」，在未訂定前，自無
發給之依據，且上開規定亦經八十二年一月二十日修正公布之公務人員退休法予以刪
除（廢除），是本件亦無中央法規標準法第十八條所定之新舊法比較問題，併予明
。綜上所述，本件原處分揆諸首開規定及說明，洵無違誤，一再訴願決定遞予維持，
亦無不合。原告起訴意旨，難謂為有理由，應予駁回。
據上論結，本件原告之訴為無理由，爰依行政訴訟法第二十六條後段，判決如主文。
中    華    民    國     八十八      年      十      月       七        日
                    行 政 法 院 第 六 庭
                                審 判 長 評  事      鍾  曜  唐
                                         評  事      蔡  進  田
                                         評  事      徐  樹  海
                                         評  事      高  啟  燦
                                         評  事      林  家  惠
右  正  本  證  明  與  原  本  無  異
                                         法院書記官  賀  瑞  鸞
中    華    民    國     八十八      年      十      月       七        日
